【裁判字號】    90,上更(一),119
【裁判日期】    900919
【裁判案由】    違反商業會計法
【裁判全文】
臺灣高等法院臺南分院刑事判決          九十年度上更(一)字第一一九號       潛
      上  訴  人
      即  被  告  甲  ○  ○
右上訴人因違反商業會計法案件，不服臺灣嘉義地方法院八十七年度訴字第八九號中
華民國八十七年五月六日及同年六月四日第一審判決（起訴案號：臺灣嘉義地方法院
檢察署八十六年度偵字第五二六七號），提起上訴，經判決後，由最高法院發回更審
，本院判決如左：
      主      文
原判決關於甲○○、乙○○部分撤銷。
甲○○、乙○○連續商業負責人以明知為不實之事項，而記入帳冊，各處有期徒刑伍
月，如易科罰金以佰元折算壹日。乙○○緩刑年。
      事      實
一、甲○○曾於民國（下同）八十五年十二月二十六日因重利罪，經臺灣臺南地方法
    院判處有期徒刑八月確定。賴皇州係嘉義市以買賣音響、電器製品為營業項之「
    貝德利興業有限公司」（以下稱貝德利公司）之負責人、余鴻星（同案判決有罪
    確定）係臺中縣大里鄉「守佑實業有限公司」（以下稱守佑公司）之負責人、乙
    ○○係嘉義市「隆昌行」、「東英號」之負責人、陳祈明係臺中市「喜多吉興業
    有限公司」（以下稱喜多吉公司）之負責人、甲○○係臺南市「盈之東有限公司
    」（以下稱盈之東公司）之負責人、蔡文吉係臺南縣永康市「文吉星有限公司」
    （以下稱文吉星公司）之負責人、廖堅成係臺中市「非力企業有限公司」（以下
    稱非力公司）之負責人。緣賴皇州、陳祈明、余鴻星、蔡文吉、廖堅成、甲○○
    與黃允明（已死亡，係玖俐企業有限公司實際負責人）因彼等所經營之公司營運
    不佳，恐遭稅捐單位認定為虛設行號之公司，取消發票請領資格及貸款銀行要求
    償還貸款，乃基於概括之犯意，自八十三年七月間起至八十四年十二月止，三方
    對開無交易事實之統一發票，虛增各該公司之營業額，並將所開立無交易事實之
    統一發票數額登載於各該公司會計帳簿，詳如附表所示，使該公司財務報表發生
    虛偽不實之結果，進而影響稅賦管理之正確性（賴皇州、陳祈明、余鴻星、廖堅
    成均判處有期徒刑五月，緩刑三年，蔡文吉判處有期徒刑五月確定）。
二、賴皇州另於八十三年十一月間，持「貝德利公司」開立給「玖俐企業有限公司」
    之無交易事實統一發票及向黃允明借得之支票各六張，向中華商業銀行股份有限
    公司嘉義分行申請融資貸款，經該分行審核並在上開統一發票上加蓋「本交易所
    開發之客票已在中華商業銀行股份有限公司嘉義分行辦理融資」之章戳，核准撥
    付貸款上限為新臺幣（下同）五百萬元後，並於八十三年十一月二十八日撥款，
    賴皇州取得上述資金後，基於概括之犯意，寄發廣告函給「隆昌行」、「東英號
    」等公司行號，謂該公司可辦理融資貸款，將款項貸予「隆昌行」、「東英號」
    、「喜多吉公司」等公司，賺取利息差額，向「貝德利公司」貸款之公司行號或
    個人除簽發總額為貸款金額加上利息之支票十二張（每月一張）外，並聽「貝德
    利公司」指示相互開立無交易事實之統一發票，賴皇州再持上開統一發票及支票
    向中華商業銀行嘉義分行辦理融資請求撥款，藉此取得資金經營登記範圍以外之
    業務。乙○○為向「貝德利公司」貸得款項，明知與「貝德利公司」、「喜多吉
    公司」、「盈之東公司」、「文吉星公司」、「玖俐企業有限公司」並無交易事
    實，仍基於概括之犯意，分別於八十四年二、三、七月間向「貝德利公司」貸款
    ，並依賴皇州之指示，與上述公司對開無交易事實之統一發票，並將所開立無交
    易事實之統一發票數額登載於各該公司會計帳簿，詳如附表所示，使該公司財務
    報表發生虛偽不實之結果，進而影響稅賦管理之正確性。
三、案經法務部調查局嘉義市調查站移送臺灣嘉義地方法院檢察署檢察官偵查起訴。
      理      由
一、訊據上訴人即被告甲○○、乙○○均矢口否認有違反商業會計法、偽造文書犯行
    ，被告甲○○辯稱：伊以為只要簽發統一發票依法納稅，並不違法，伊有委黃允
    明辦理停業，不知黃某並未辦停業，卻繼續以「盈之東」名義開立發票云云；被
    告乙○○辯稱：見德利公司告知伊其為租賃公司，要伊依其指示簽統一發票交付
    方可放款云云。
二、前揭事實，業據被告甲○○迭於檢察官偵查中及原審法院審理時，另被告乙○○
    於原審法院審理時，均坦承不諱，核與證人即中華商業銀行嘉義分行助理帳務管
    理員曾淑彗證述之情節相符，並有上開公司互開無交易事實之統一發票影本、進
    貨明細影本、進項銷項流程明細表、賴皇州持向中華商業銀行嘉義分行辦理融資
    貸款之票據明細表、放款客戶還款繳息查詢單、貝德利公司總帳影本、喜多吉公
    司總分類帳影本等附卷可資佐證。卷附之上開公司互開無交易事實之統一發票影
    本，核對結果，詳如附表所示，足證被告等二人上開自白與事實相符，自得採為
    被告等論罪之依據，被告甲○○於本院前審辯稱：僅簽發一、二張統一發票等語
    （見本院上訴卷第六十三頁），不足採信。況被告等二人均係經商有年，應知無
    交易之事實，不得與人對開無交易事實之統一發票，虛增各該公司之營業額，並
    將所開立無交易事實之統一發票數額登載於各該公司會計帳簿，則其等謂不知此
    舉係犯罪，顯與經驗法則有違，難予憑信。故被告等二人上開所辯，顯係事後畏
    罪卸責之詞，委無足採。被告等之事證明確，犯行均堪認定。
三、核被告等二人所為，均係犯刑法第二百十六條、第二百十五條行使業務上登載不
    實文書罪及商業會計法第七十一條第一款以明知為不實之事項，而記入帳冊發生
    不實之結果罪。彼等所犯業務上文書登載不實罪之低度行為為行使之高度行為所
    吸收，不另論罪。所犯上開二罪有方法結果之牽連關係，應從一重之商業會計法
    第七十一條第一款處斷。被告等二人先後多次犯行之時間緊接，犯罪構成要件相
    同，顯均係基於概括之犯意反覆而為，應依連續犯規定以一罪論，並加重其刑。
    原審以被告罪證明確，因予被告論罪科刑，固非無見。惟查刑法第四十一條原規
    定得易科罰金之範圍為最重本刑三年以下有期徒刑之罪，業於九十年一月四日修
    正，於同年一月十二日公布施行，將得易科罰金之適用範圍擴大為最重本刑五年
    以下有期徒刑之罪，自以修正後之新法較為有利，依刑法第二條第一項規定，自
    適用修正後之新法規定，被告等所犯商業會計法第七十一條第一款為最重本刑五
    年以下有期徒刑之罪，原判決諭知被告等各有期徒刑五月，未及比較適用修正後
    之刑法第四十一條規定，諭知被告如易科罰金以三百元折算一日，洵有未洽。被
    告等上訴否認犯罪，雖無足取。但原判決關於被告等部分既有可議，自應由本院
    就此部分撤銷改判之。爰審酌被告等之素行、犯罪之動機、目的、手段、犯罪所
    生之損害及犯罪後態度等一切情狀，量處被告等各有期徒刑五月，諭知如易科罰
    金，以三百元折算一日之標準，以資懲儆。
四、被告乙○○未曾受有期徒刑以上刑之宣告，有臺灣嘉義地方法院檢察署刑案查註
    記錄表附卷可稽，因一時失慮，偶罹刑典，事後已坦承犯行，深具悔意，經此刑
    之宣告後，應知警惕而無再犯之虞，因認其所受宣告之判決暫不執行為適當，予
    以宣告緩刑三年，用啟自新。
五、被告乙○○經合法傳喚，無正當理由不到庭，爰不待其陳述逕行判決。
六、據上論斷，應依刑事訴訟法第三百六十九條第一項前段、第三百六十四條、第二
    百九十九條第一項前段、第三百七十一條，商業會計法第七十一條第一款，刑法
    第二條第一項前段、第十一條前段、第二百十六條、第二百十五條、第五十六條
    、第五十五條、第四十一條、第七十四條第一款，罰金罰鍰提高標準條例第一條
    前段、第二條，判決如主文。
本案經檢察官許仲瑩到庭執行職務。
中  華  民  國      九  十      年        九        月      十  九      日
                                臺灣高等法院臺南分院刑事第五庭
                                    審判長法官  茆    臺    雲
                                          法官  董    武    全
                                          法官  蔡    長    林
右正本證明與原本無異。
如不服本判決，應於判決送達後十日內向本院提出上訴狀，其未敘述理由者並應於提
出上訴狀後十日內向本院補提理由書（應附繕本）。
                                    法院書記官  李    培    薇
中  華  民  國      九  十      年        九        月      二  十      日
附錄本案論罪科刑法條全文：
商業會計法第七十一條：商業負責人、主辦及經辦會計人員或依法受託代他人處理會
                      計事務之人員有左列情事之一者，處五年以下有期徒刑、拘
                      役或科或併科新台幣十五萬元以下罰金：
              第一款：以明知為不實之事項，而填製會計憑證或記入帳冊者。
刑法第二百十五條：從事業務之人，明知為不實之事項，而登載於其業務上作成之文
                  書，足以生損害於公眾或他人者，處三年以下有期徒刑、拘役或
                  五百元以下罰金。
刑法第二百十六條：行使第二百十條至第二百十五條之文書者，依偽造、變造文書或
                  登載不實事項或使登載不實事項之規定處斷。


司法院資訊處製作；財團法人民間司法改革基金會備份。
